臺灣臺南地方法院刑事判決　　　　　　　　　　　　　　九十年度自字第四六號
　　自　訴　人　康得工程股份有限公司
　　代　理　人　丙 ○ ○○
　　　　　　　　乙　○　○
　　被　　　告　甲　○　○
　　　　　　　　丁　○　○
右列被告因詐欺案件，經自訴人提起自訴，本院判決如左：
    主  文
甲○○、丁○○均無罪。
    理  由
一、自訴意旨略以：自訴人前因被告甲○○積欠其新臺幣（下同）一百一十萬七千三
    百三十元之工程款，對被告甲○○提出詐欺告訴，經本院以八十九年度易字第一
    ○六四號刑事判決判處有期徒刑八月，嗣被告甲○○就前開案件上訴於臺灣高等
    法院臺南分院審理中，意圖取得「使自訴人拋棄和解內容以外之民事請求權；使
    自訴人撤回對被告甲○○之附帶民事起訴；使自訴人同意不再追究被告甲○○之
    刑事責任，換取二審法官對其為緩刑諭知」等之不法利益，竟與被告丁○○基於
    共同詐欺之犯意聯絡，由無支付能力之丁○○提供付款人為彰化商業銀行路竹分
    行、面額十萬五千元、到期日民國九十年九月二十八日之支票一紙予被告甲○○
    ，於九十年七月二十三日持之向自訴人詐稱：「我願以七五三型鏟土機一部及上
    開支票抵償所積欠之一百一十萬七千三百三十元債務，上開支票屆期一定兌現，
    我也背書表示負責，但抵償不足之部分，你必須拋棄請求權，也必須撤回附帶民
    事起訴，且不可追究我的責任」云云，自訴人當時尚不知丁○○亦無支付能力致
    陷於錯誤，而與被告甲○○簽立和解書，並依和解書之約定拋棄其餘請求權、撤
    回附帶民事起訴暨不再追究被告甲○○之刑責任，被告甲○○則獲有免除債務之
    不法利益；詎被告等所交付予自訴人之上開支票屆期提示因存款不足及拒絕往來
    戶而退票，經向付款行查詢始知該支票存款帳戶於九十年七月間和解書簽發時僅
    有數千元之存款，顯有支付能力不足之情形，自訴人始知受騙。因認被告二人涉
    犯刑法第三百三十九條之詐欺罪嫌等語。
二、按犯罪事實應依證據認定之，無證據不得推定其犯罪事實；又不能證明被告犯罪
    者，應諭知無罪之判決，刑事訴訟法第一百五十四條、第三百零一條第一項分別
    定有明文。認定不利於被告之事實，須依積極證據，苟積極證據不足為不利於被
    告事實之認定時，即應為有利於被告之認定，更不必有何有利之證據。此之所謂
    證據，須確屬能為被告有罪之證明，而無瑕疵可指者，始足當之；再者，犯罪事
    實之認定，應憑證據，所謂證據，須適於為被告犯罪事實之證明者，始得採為斷
    罪資料，如未能發現相當證據，或證據不足以證明，自不能以推測或擬制之方法
    以為裁判基礎；又所謂認定犯罪事實所憑之證據，雖不以直接證據為限，間接證
    據亦包括在內，然而無論直接或間接證據，其為訴訟上之證明，須於通常一般人
    均不致有所懷疑，而得確信其為真實之程度，始得據之為有罪之認定，倘其證明
    尚未達到此一程度，而有合理懷疑存在時，即應為無罪之判決（最高法院二十九
    年上字第三一○五號、三十年上字第八一六號、四十年台上字第八六號、五十三
    年台上字第二七五○號、七十六年台上字第四九八六號判例參照）。又刑法第三
    百十九條第一項詐欺取財罪之成立，須行為人主觀上有為自己或第三人不法所有
    之意圖，客觀上係以詐術使人將本人或第三人之物交付為要件。所謂以詐術使人
    交付，必須被詐欺人因其詐術而陷於錯誤，若其使用方法，不能認為詐術，亦不
    致使人陷於錯誤，即不構成該罪（最高法院四十六年台上字第二六○號判例參照
    ）；再刑法第三百三十九條之詐欺罪，係以行為人於客觀上施用詐術使人陷於錯
    誤，並於行為之初，即已意圖為不法之所有或意圖得財產上之不法利益，為其構
    成要件；故如依積極證據足可證明行為人確係意圖不法所有時，固得論以刑法第
    三百三十九條之罪，倘若行為人施詐時之意圖尚有存疑，依調查之結果復不足以
    認定其自始具有上述主觀犯罪構成要件，即不能概對被告繩以刑事責任。末按民
    事債務當事人間，若有未依債務本旨履行給付之情形，在一般社會經驗而言，原
    因非一，因不可歸責之事由無法給付，或因合法得對抗他造主張抗辯而拒絕給付
    ，其至債之關係成立後，始行惡意遲延給付，皆有可能，非必出於自始無意給付
    之詐欺犯罪一端，苟無足以證明其在債之關係發生時，自始即具有不法所有意圖
    之積極證據，亦僅能令負民事之遲延給付責任，在別無積極證據之情形下，自難
    違反刑事訴訟法第一百五十四條之規定，以被告單純債務不履行之狀態，推定被
    告自始即有不法所有之意圖而施用詐術。
三、自訴人認被告甲○○涉犯詐欺罪嫌，無非以被告甲○○所交付之上開支票屆期不
    獲兌現，及上開支票帳戶於九十年七月二十三日簽立和解書時之餘額僅有數千元
    存款等為其主要論據；認被告丁○○涉犯詐欺罪嫌，則以被告丁○○交付明知不
    可能兌現之上開支票予被告甲○○使用，應可預見使用上開支票之結果通常會詐
    欺第三人，仍執意交票予被告甲○○使用，是發生詐欺之結果不違背被告丁○○
    之本意，及被告丁○○有利用被告甲○○之行為以為自己行為之意思等為被告丁○○具有詐欺犯意之主要憑據。訊之被告甲○○固坦承於上開時地與自訴人簽立
    和解書及其所交付之上開支票嗣後退票一情不諱，惟堅決否認有何詐欺犯行，辯
    稱：上開支票係伊綽號「阿明」之朋友多年前欠伊錢，交付予伊用以抵償積欠伊
    之債務，伊再交付予自訴人做為和解之條件，和解時自訴人知道伊無資力，伊未
    詐欺自訴人等語（見本院卷第五一至五二頁、第一二八頁）。
四、經查：
  (一)被告甲○○部分：
    1.被告甲○○於本院調查時供稱：伊與乙○○於簽立和解書前，相約在老地方西
      餐廳談和解條件，那天「阿明」託三位朋友拿上開支票至餐廳給乙○○等語（
      見本院卷第八二頁）；核與證人即代表自訴人與被告甲○○簽立和解書之人乙○○於本院調查時證稱：在老地方餐廳談之和解條件是一部山貓與十萬元，本
      來是要現金，但被告甲○○之朋友謂被告甲○○之手頭很緊，請伊收客票，不
      要收現金，伊不知道客票之來源，因被告甲○○主動找伊談和解，伊覺得被告
      甲○○有誠意，應該不會跳票，所以未問客票之來源，就同意和解等語（見本
      院卷第八二至八三頁）相符；且自訴代理人丙○○○於本院調查時亦陳稱：伊
      有授權乙○○與被告甲○○談和解等語（見本院卷第二九頁）。足見上開支票
      係被告甲○○向他人所調借之客票，應為自訴人所知悉，且自訴人係在不知道
      客票之來源，以及被告甲○○先前積欠之一百多萬元工程款仍無力清償之情形
      下，仍願與被告甲○○達成和解，簽立本件和解書，是被告甲○○並未施用任
      何詐術使自訴人陷於錯誤甚明，故與上開詐欺罪之構成要件不合，自不得以上
      開支票事後未兌現之事實，即推論被告甲○○於簽立和解書之初，有為自己不
      法所有之詐欺犯意。
    2.本件係被告甲○○先交付一部價值二十五萬元之山貓予自訴人後，自訴人始與
      被告甲○○成立和解一節，業據證人乙○○證述明確（見本院卷第二八頁）；
      且經本院質以：「機器既僅價值二十五萬元，為何願意和解？」一節，證人乙○○證稱：伊看被告甲○○很可憐，案件又在法院訴訟多年，就想說拿一點回
      來就可以了，不想再纏訟下去等語（見本院卷第二八頁）；又於本院調查時證
      稱：簽立和解書時，伊有問蔡律師（即替兩造書立和解書之律師）倘上開支票
      屆期未兌現該如何處理，蔡律師謂不曉得，但伊那時認為被告有誠意找伊和解
      ，就信任被告丁○○，而接受上開支票等語（見本院卷第九八頁），足見自訴
      人對被告甲○○無資力之事實，知之甚詳，於簽立和解書時就上開支票屆期可
      能未兌現之不利益，又已一併考慮，是其係基於相互讓步之意，以終止雙方之
      爭執，始簽立本件和解契約，並非陷於錯誤答應拋棄其餘民事請求權，至為灼
      然。再者，證人乙○○於本院調查時亦證稱：按照慣例，非本人票都會要求本
      人背書，故伊也要求被告甲○○背書，不是被告甲○○主動背書等語（見本院
      卷第八四頁），益見被告甲○○並無任何施用詐術之行為。
    3.被告甲○○迭於本院供稱：伊不認識丁○○，上開支票係「阿明」交予伊之客
      票等語，遍查卷內資料，亦無證據證明被告甲○○與丁○○相識，或上開支票
      係被告丁○○交予被告甲○○，是自訴代理人主張：被告甲○○應係以金錢向
      被告丁○○購買上開支票使用，應非如被告甲○○所稱係向朋友借上開支票使
      用云云（見本院卷第五七頁反面），顯係自行推測之詞，無法採信為真實。故
      被告甲○○實無從得知上開支票帳戶於九十年七月二十三日簽立和解書時之餘
      額僅有數千元存款一情，自不得以上開支票帳戶於和解時係屬存款不足之無資
      力狀況，即遽認交付該支票之被告甲○○必有詐欺之犯意。再刑法第三百三十
      九條之詐欺罪，依照前揭說明，係以行為人於行為之初，即已意圖為不法之所
      有或意圖得財產上之不法利益，為其構成要件，則自訴代理人所謂「使自訴人
      同意不再追究被告甲○○之刑事責任」之諭知緩刑之不法利益，即非「財產上
      之不法利益」，自不得以被告甲○○為求緩刑，始同意交付山貓成立和解為由
      ，認被告甲○○構成刑法上之詐欺罪。
  (二)被告丁○○部分：
    經查，自訴人從未曾與被告丁○○有過接觸，業據證人乙○○證述屬實（見本院
    卷第二七頁）；又證人即替兩造書立和解書內容之蔡進欽律師於本院調查時證稱
    ：伊未見過上開支票之發票人，簽立和解書時發票人亦未在場等語（見本院卷第
    九七頁），是被告丁○○既從未與自訴人有過接觸，如何對自訴人施用詐術？且
    被告甲○○既供稱其不認識丁○○，遍查卷內亦無證據證明上開支票係被告丁○○交予被告甲○○，已如前述，則被告丁○○自無從預見上開支票將輾轉流通至
    被告甲○○處，又如何利用被告甲○○之行為以為自己行為之意思？再者，依目
    前交易慣例，票據之流通使用多開立遠期支票為之，是縱簽發支票時之支票帳戶
    內存款餘額不足，亦難認該支票於票載發票日期時不會兌現，自不得以票載發票
    日前該帳戶內之存款餘額不足，即推論該支票屬俗稱之芭樂票，自訴代理人主張
    ：被告丁○○開立芭樂票交付他人使用，應可預見通常會發生詐欺第三人之結果
    云云，與常情不符，為自行推測擬制之詞，委無足採。故被告丁○○應僅係單純
    之發票人，開立支票後之週轉流通情節與其無涉，此外復查無其他積極證據足資
    證明被告丁○○有何詐欺之犯行，自不得僅憑被告丁○○係上開支票之發票人，
    推定被告丁○○有何詐欺行為。
五、綜上所陳，本件並無積極證據足認被告二人有何詐欺取財之行為，揆諸前開判例
    及條文意旨，應認被告二人詐欺之犯行均屬不能證明，應諭知被告無罪之判決。
六、被告丁○○經合法傳喚，無正理由不到庭，爰不待其陳述，逕行判決，亦併敘明
    。
據上論斷，應依刑事訴訟法第三百四十三條、第三百零一條第一項，判決如主文。
中      華      民      國    九十一    年      五      月      三      日
                                  臺灣臺南地方法院刑事第四庭
                                      審判長法  官  簡  慧  娟
                            法  官  謝  家  宜
                                            法  官  林  欣  玲
右正本證明與原本無異。
如不服本判決，應於判決送達後十日內，向本院提出上訴狀。
                                            書記官  莊  淑  雅
中      華      民      國    九十一    年      五      月      六      日
